臺灣臺北地方法院刑事判決　　　　　　　 96年度易字第629號
公　訴　人　臺灣臺北地方法院檢察署檢察官
被　　　告　丙○○
上列被告因偽造文書案件，經檢察官提起公訴（九十五年度偵緝
字第二三八九號），及移送併辦（九十五年度偵字第二００八八
號），本院判決如下：
    主  文
丙○○共同從事業務之人，明知為不實之事項，而登載於其業務
上作成之文書，足以生損害於公眾及他人，處拘役伍拾日，如易
科罰金，以銀元參佰元即新台幣玖佰元折算壹日，減為拘役貳拾
伍日，如易科罰金，以銀元參佰元即新台幣玖佰元折算壹日。
    事  實
一、丙○○因無固定收入，竟貪圖小利，明知證明支付員工薪資
    所得及代為扣繳綜合所得稅之各類所得扣繳暨免扣繳憑單為
    公司負責人業務上應製作之文書，且其並無實際經營公司之
    意，亦明知姓名年籍不詳之「陳」姓成年男子所實際經營之
    「安鍵實業有限公司」（下稱安鍵公司，設臺北市中山區○○○路○段七十八號六樓之五）並非正常合法經營之公司，
    而對於該男子可能以未實際在公司任職及領取薪資之人名義
    申報扣繳稅額有所預見，竟仍與該男子基於業務上登載不實
    文書之犯意聯絡，於民國九十二年十月二十九日前某日，將
    身分證交與該男子辦理公司負責人變更登記，自九十二年十
    月二十九日起擔任安鍵公司名義上負責人。該男子明知戊○○、黃秀卿、丁○○於九十二年間，均未在安鍵公司任職，
    亦未在安鍵公司領取任何薪資，安鍵公司不得申報戊○○、
    黃秀卿、丁○○薪資支出，竟同時製作不實之九十二年度各
    類所得扣繳暨免扣繳憑單（下稱扣繳憑單）三紙，各虛偽登
    載九十二年度戊○○、黃秀卿、丁○○在該公司支領薪資所
    得新臺幣（下同）三十萬五千元、三十萬八千元、三十二萬
    六千一百之不實內容，並持向財政部臺北市國稅局申報員工
    薪資所得扣繳而行使之，致生損害於戊○○、黃秀卿、丁○○及稅捐機關稅捐稽徵之正確性（未申報收入、成本及費用
    ，故未涉短漏報營利事業所得稅）。
二、案經戊○○訴請臺灣臺東地方法院檢察署陳請並經臺灣高等
    法院檢察署令轉臺灣臺北地方法院檢察署檢察官偵查起訴，
    及移送併辦。
    理  由
一、訊據被告丙○○雖不否認將身分證交朋友使用，惟矢口否認
    有何共同行使業務上登載不實文書犯行，辯稱：伊是被利用
    的，不知道要當公司負責人云云。經查：
  (一)告訴人戊○○、黃秀卿、丁○○於九十二年間並未在安鍵公
    司任職，亦未在安鍵公司領取任何薪資，卻遭安鍵公司申報
    九十二年度薪資所得乙節，業據證人即告訴人戊○○、告訴
    人黃秀卿於偵查中指（證）述在卷，暨證人即丁○○之哥哥
    甲○○提出丁○○之殘障手冊並偕同丁○○到庭後於本院審
    理中證述在卷（見臺東地檢署九十四年度他字第一三０號卷
    第八、九頁、桃園地檢署九十四年度交查字第三六一號卷第
    十七頁【附本院卷】、本院九十六年七月十八日審判筆錄第
    二、三頁），並有其等提出之扣繳憑單、財政部臺灣省中區
    國稅局苗栗縣分局九十六年六月二十九日中區國稅苗縣二字
    第０九六０００八七二七號函檢送丁○○之扣繳憑單及卷附
    財政部臺北市國稅局92年度綜合所得稅BAN給付清單可參（
    見臺東地檢署九十四年度發查字第四四五號卷第三頁、桃園
    地檢署第三六一號交查卷第二四頁、臺北地檢署九十五年度
    他字第一五八號卷第十八頁及本院卷），是安鍵公司確實曾
    製作戊○○、黃秀卿、丁○○於九十二年度領取該公司三十
    萬五千元、三十萬八千元、三十二萬六千一百元之薪資之不
    實扣繳憑單無誤。
  (二)又被告自九十二年十月二十九日起即擔任安鍵公司負責人，
    有公司基本資料查詢可佐（見第一五八號他字卷第三一頁）
    ，並有安鍵公司登記案卷影本可參，被告雖於本院審理中改
    稱伊是被利用的，不知道當公司負責人云云（見本院九十六
    年五月三十日審判筆錄第二頁），惟其前於偵查、本院通緝
    到案訊問時及準備程序中均坦承有一個姓陳的人帶伊去做公
    司負責人，說有好康的等語（見九十五年度偵緝字第二三八
    九號卷第四九頁、本院九十六年五月九日訊問筆錄第二頁、
    九十六年五月十日準備程序筆錄第二頁），被告雖曾改稱係
    「張」姓男性朋友，惟其於偵查中確認「姓陳之人」，無證
    據證明被告事後改稱張姓男子乙節與事實較為相符，是本院
    認以其偵查中所為供述較為可採。而證人即被告之前任安鍵
    公司負責人乙○○經本院合法傳喚未到庭，另因違反稅捐稽
    徵法案件經臺灣臺北地方法院檢察署檢察官通緝中，有其臺
    灣高等法院被告前案紀錄表可參，依其前於偵查中供稱：伊
    原為安鍵公司負責人，後來轉讓給一婦女丙○○等語（見第
    二三八九號偵緝卷第四六、五二頁），是被告事後翻異前詞
    ，辯稱不知擔任公司負責人云云，僅係卸責，尚不足採，被
    告對於伊提供身分證供友人辦理公司負責人之登記乙節確實
    知悉。
  (三)而公司經營需有一定資本始能成立、運作，作為負責人更必
    須負起眾多法律上之責任，如公司法、商業會計法、稅務相
    關法令或與勞工相關之勞動法令等等，如被告所指之「陳姓
    」友人確屬正當設立公司以經營之人，何須委請無固定工作
    之被告擔任公司名義負責人？而被告對於向其拿取身分證辦
    理公司登記之人的確實姓名、年籍資料又毫無所悉，實與常
    情相違？再者，所謂公司，乃以營利為目的，依照公司法組
    織，登記成立之社團法人，公司法第一條即明文揭櫫此意義
    ；且薪資所得之扣繳義務人為應扣繳事業負責人，納稅義務
    人則為取得所得者；第八十八條各類所得稅款之扣繳義務人
    ，應於每月十日前將上一月內所扣稅款向國庫繳清，並於每
    年一月底前將上一年內扣繳各納稅義務人之稅款數額，開具
    扣繳憑單，彙報該管稽徵機關查核；並應於二月十日前將扣
    繳憑單填發納稅義務人。但營利事業有解散、廢止、合併或
    轉讓，或機關、團體裁撤、變更時，扣繳義務人應隨時就已
    扣繳稅款數額，填發扣繳憑單，並於十日內向該管稽徵機關
    辦理申報。非中華民國境內居住之個人，或在中華民國境內
    無固定營業場所之營利事業，有第八十八條規定各類所得時
    ，扣繳義務人應於代扣稅款之日起十日內，將所扣稅款向國
    庫繳清，並開具扣繳憑單，向該管稽徵機關申報核驗；扣繳
    義務人應於每年一月底前，將上年度扣繳及免予扣繳薪資所
    得稅款之受領人（包括按日計算並按日給付之臨時工）姓名
    、住址、國民身分證統一編號及全年給付額，依規定格式，
    申報該管稽徵機關，並應於二月十日前，將扣繳及免扣繳憑
    單填發納稅義務人，所得稅法第八十九條第一項第二款、第
    九十二條及薪資所得扣繳辦法第七條分別定有明文，是製作
    扣繳憑單為負責人業務上應製作之文書，被告擔任公司負責
    人對於因此須以負責人名義製作扣繳憑單一事自應知悉，而
    安鍵公司非屬正當經營已如上述，則被告對於該不詳姓名年
    籍之「陳」姓男子可能以未實際在公司領取薪資之人申報薪
    資所得乙節自有預見，卻仍交付身分證供該男子辦理公司負
    責人之登記，顯然對於該男子以其擔任安鍵公司負責人，並
    因此製作不實扣繳憑單等犯罪之發生並未違背其本意，而與
    該男子就此犯行有犯意聯絡及行為分擔，被告辯稱：不知道
    該男子會拿人頭報稅云云，亦不足採，惟檢察官認被告係基
    於幫助之犯意而為之，亦有所誤會。
  (四)末按不起訴處分已確定者，非有刑事訴訟法第二百六十條第
    一、二款情形，固不得對於同一案件再行起訴；但該不起訴
    處分案件所關之證據，對於另一案件之犯罪事實，究應賦予
    如何之評價，則屬法院得予自由判斷之範疇，不受檢察官對
    於該不起訴處分案件之證據上取捨之拘束，最高法院七十七
    年度台上字第六七號判決意旨即同此見解。查，檢察官關於
    被告另亦製作告訴人黃秀卿領取薪資之不實扣繳憑單部分雖
    認被告就此部分並無預見之可能而以九十五年度偵字第二三
    五一六號為不起訴處分確定，有該不起訴處分書可參，惟被
    告擔任公司負責人，對於非正常合法經營之安鍵公司以未實
    際領取薪資之人申報薪資所得一事應有預見，已如上述，是
    本院認被告就安鍵公司申報告訴人黃秀卿九十二年度薪資所
    得一事與該不詳姓名年籍之「陳」姓男子有犯意聯絡及行為
    分擔，縱其業經檢察官為不起訴處分，然揆諸上開說明，該
    不起訴處分並不拘束本院對本件犯罪事實之認定。且依據前
    揭所得稅法、薪資所得扣繳辦法之規定，告訴人戊○○、黃
    秀卿、丁○○九十二年度之扣繳憑單應係於九十三年一月底
    前即製作完成，然無證據證明係不同時間製作完成，應為有
    利於被告之認定，認係同時製作，亦附此說明。
  (五)綜上所述，被告辯解均非可採，本件事證明確，被告犯行已
    堪認定，應依法論科。
二、按各類所得扣繳暨免扣繳憑單係由扣繳義務人依所得稅法第
    九十二條規定所製作之單據，用以證明全年度支付員工薪資
    及代為扣繳綜合所得稅之情形，為徵、繳雙方課徵與申報綜
    合所得稅之依據，其既非造具記帳憑證所根據之憑證，亦非
    證明處理會計事項人員之責任而為記帳所根據之憑證，自難
    認屬商業會計法所規定之商業會計憑證，最高法院九十一年
    度台上字第一八二八號判決意旨即同此見解。被告係納稅義
    務人安鍵公司之負責人，於業務上作成之扣繳憑單上，虛列
    登載戊○○、黃秀卿、丁○○所得薪資之不實事項，並持向
    稅捐機關申報員工薪資所得扣繳，自足以生損害於戊○○、
    黃秀卿、丁○○及稅捐機關稅捐稽徵之正確性。查被告行為
    後，刑法第二條及第三十三條業於九十四年二月二日修正公
    布，九十五年七月一日起施行。按行為後法律有變更者，適
    用行為時之法律，但行為後之法律有利於行為人者，適用最
    有利於行為人之法律，刑法第二條第一項定有明文。茲本條
    係規範行為後法律變更所生新舊法律比較適用之準據法，本
    身尚無新舊法比較之問題，於新法施行後，應一律適用新法
    第二條第一項之規定，為「從舊從輕」之比較（最高法院九
    十五年五月二十三日九十五年度第八次刑事庭會議決議參照
    ）。而刑法第二百十五條業務上登載不實文書罪之規定雖未
    修正，惟其法定刑除有期徒刑及拘役外，尚有罰金刑，而修
    正後之刑法第三十三條第五款既已將罰金刑之最低額由銀元
    一元即新臺幣三元，提高為新臺幣一千元，比較新、舊法結
    果，自以被告行為時即修正前之刑法第三十三條第五款規定
    較有利於被告，應依刑法第二條第一項前段，適用修正前之
    刑法第三十三條第五款之規定論科。再按刑法第二條第一項
    之規定，係規範行為後「法律變更」所生新舊法比較適用之
    準據法。故如新舊法處罰之輕重相同，即無比較適用之問題
    ，非此條所指之法律有變更，即無本條之適用，應依一般法
    律適用原則，適用裁判時法（最高法院九十五年十一月七日
    第二十一次刑事庭會議決議參照），而被告行為後，刑法施
    行法業於九十五年六月十四日增訂公布第一條之一，其中第
    一項規定：「中華民國九十四年一月七日刑法修正施行後，
    刑法分則編所定罰金之貨幣單位為新臺幣」，第二項前段則
    規定：「九十四年一月七日刑法修正時，刑法分則編未修正
    之條文定有罰金者，自九十四年一月七日刑法修正施行後，
    就其所定數額提高為三十倍」，惟依被告行為時之法律即罰
    金罰鍰提高標準條例第一條前段，業將刑法分則罪名法定刑
    之罰金所定數額提高十倍，再由銀元換算為新臺幣之結果，
    刑法第二百十五條法定刑之罰金數額並無不同，對被告而言
    尚無有利或不利之情形，揆諸前揭說明，自不生新舊法比較
    之問題，應依一般法律適用原則，適用裁判時法即刑法施行
    法第一條之一第一項、第二項前段之規定，而不再適用罰金
    罰鍰提高標準條例第一條前段（臺灣高等法院及其所屬法院
    九十五年十二月刑事法律座談會討論結論參照），併此敘明
    。是核被告所為，係犯刑法第二百十六條、第二百十五條之
    行使業務上登載不實文書罪，其業務上登載不實文書之低度
    行為為行使之高度行為所吸收，不另論罪。被告與該「陳」
    姓男子就上開犯行有犯意聯絡及行為分擔，為共同正犯（刑
    法第二十八條之修正理由係為排除陰謀共同正犯、預備共同
    正犯於本條所規定之正犯之外，其修正屬法理之明文化，對
    被告而言無有利、不利之情形，是無新舊法比較之問題，自
    應逕行適用裁判時法，檢察官認被告係以幫助之犯意為之應
    有誤會，已如上述）。被告同一登載行為完成告訴人戊○○
    、黃秀卿、丁○○名義之扣繳憑單，為想像競合犯，依刑法
    第五十五條規定，從申報扣繳金額較多之被害人丁○○部分
    之罪處斷（想像競合犯規定並未修正，亦應逕依現行刑法規
    定論處）。爰審酌被告前未曾因犯罪經判決執行，有臺灣高
    等法院被告前案紀錄表可稽，惟犯罪後未坦承犯行，其製作
    不實之扣繳憑單雖生損害於告訴人戊○○、黃秀卿、丁○○
    ，然因尚未實際申報收入、成本及費用，並無涉嫌短漏報營
    利事業所得稅，有財政部臺北市國稅局松山分局九十五年四
    月十七日財北國稅松山營所字第０九五０００八九七六號函
    可稽（見第一五八號他字卷第二三頁），與其犯罪之動機、
    手段、目的等一切情狀，量處如主文所示之刑。末查，被告
    行為時之刑法第四十一條第一項前段規定：「犯最重本刑為
    五年以下有期徒刑以下之刑之罪，而受六個月以下有期徒刑
    或拘役之宣告，因身體、教育、職業、家庭之關係或其他正
    當事由，執行顯有困難者，得以一元以上三元以下折算一日
    ，易科罰金。」，又被告行為時之易科罰金折算標準，修正
    前罰金罰鍰提高標準條例第二條前段（現已刪除）規定，就
    其原定數額提高為一百倍折算一日，則被告行為時之易科罰
    金折算標準，應以銀元三百元折算一日，經折算為新臺幣後
    ，應以新臺幣九百元折算為一日。惟九十五年七月一日修正
    公布施行之刑法第四十一條第一項前段則規定：「犯最重本
    刑為五年以下有期徒刑以下之刑之罪，而受六個月以下有期
    徒刑或拘役之宣告者，得以新臺幣一千元、二千元或三千元
    折算一日，易科罰金。」，比較修正前後之易科罰金折算標
    準，以被告行為時之九十五年七月一日修正公布施行前規定
    ，較有利於被告，依現行刑法第二條第一項前段應適用修正
    前刑法第四十一條第一項前段規定，定其折算標準。又被告
    犯罪時間係在九十六年四月二十四日之前，所犯非中華民國
    九十六年罪犯減刑條例第三條所列之罪，符合減刑條件，依
    減刑條例第二條第一項第三款減其宣告刑二分之一，故減為
    二十五日，並依修正前刑法第四十一條第一項前段諭知易科
    罰金之折算標準。
三、被害人丁○○（即移送併辦部分）及黃秀卿部分，雖未據檢
    察官起訴，然與起訴後經本院判決有罪部分為裁判上一罪關
    係，為起訴效力所及，本院自得併予審酌，附此說明。
據上論斷，應依刑事訴訟法第二百九十九條第一項前段，現行刑
法第二條第一項前段、第二十八條、第二百十六條、第二百十五
條、第五十五條，修正前刑法第四十一條第一項前段，刑法施行
法第一條之一，中華民國九十六年罪犯減刑條例第二條第一項第
三款、第七條、第九條，修正前罰金罰鍰提高標準條例第二條，
現行法規所定貨幣單位折算新台幣條例第二條，判決如主文。
本案經檢察官侯靜雯到庭執行職務
中　　華　　民　　國　　96　　年　　7 　　月　　25　　日
　　  　　　　　　刑事第四庭    審判長法　官　劉慧芬
                                      法  官  李桂英
                                      法  官  黎惠萍
上正本證明與原本無異。
如不服本判決，應於判決送達後10日內向本院提出上訴狀（應抄
附繕本）。告訴人或被害人如對於本判決不服者，應具備理由請
求檢察官上訴，其上訴期間之計算係以檢察官收受判決正本之日
期為準。
                                      書記官  楊麗娟
中　　華　　民　　國　　96　　年　　7 　　月　　25　　日
附錄本案論罪科刑法條全文
現行刑法第二百十六條、第二百十五條
中華民國刑法第二百十六條
（行使偽造變造或登載不實之文書罪）
行使第二百十條至第二百十五條之文書者，依偽造、變造文書或
登載不實事項或使登載不實事項之規定處斷。
中華民國刑法第二百十五條
（業務上文書登載不實罪）
從事業務之人，明知為不實之事項，而登載於其業務上作成之文
書，足以生損害於公眾或他人者，處三年以下有期徒刑、拘役或
五百元以下罰金。
